臺灣高等法院刑事判決
110年度上訴字第991號
上  訴  人  
即  被  告  曾定紳
指定辯護人  本院公設辯護人李廣澤
上列上訴人即被告因違反毒品危害防制條例案件，不服臺灣臺北
地方法院109年度訴字第468號，中華民國110年1月26日第一審判
決（起訴案號：臺灣臺北地方檢察署109年度偵字第9579號、第1
2052號、109年度毒偵字第1225號），提起上訴，本院判決如下
：
    主  文
原判決撤銷。
曾定紳犯持有第一級毒品純質淨重十公克以上罪，處有期徒刑壹
年貳月。扣案第一級毒品海洛因柒包（驗餘總淨重貳拾點陸叁公
克；含外包裝袋柒個）均沒收銷燬之。
    事  實
一、曾定紳明知海洛因係毒品危害防制條例第2條第2項第1款所
    列管之第一級毒品，依法不得持有，為供己施用，竟基於持
    有第一級毒品海洛因純質淨重10公克以上之犯意，於民國10
    9年4月6日15、16時許，與真實姓名年籍不詳、綽號「阿累
    」之成年男子相約購買毒品，2人於同日晚間某時共同前往
    淡水某洗車場見面，曾定紳以新臺幣（下同）75,000元之價
    格，透過「阿累」向真實姓名年籍不詳綽號「阿星」之成年
    男子購得第一級毒品海洛因7包而非法持有之。嗣經警於109
    年4月7日11時20分許，持臺灣臺北地方法院核發之搜索票前
    往其友人蔡孟秀位於新北市○○區○○路00巷00弄00號0樓住處
    執行搜索，當場查扣曾定紳所有、未及施用之上開第一級毒
    品海洛因7包（總淨重20.74公克，驗餘總淨重20.63公克，
    純度66.74%，總純質淨重13.84公克），因而查悉上情。
二、案經臺北市政府警察局南港分局報告臺灣臺北地方檢察署偵
    查起訴。
    理  由
一、程序事項：
(一)本院審理範圍：
    檢察官原起訴上訴人即被告曾定紳涉犯毒品危害防制條例第
    4條第6項、第1項、第10條第1項、第2項之販賣第一級毒品
    未遂罪、施用第一級、第二級毒品罪嫌，原審審理後，論以
    持有第一級毒品純質淨重10公克以上之罪，被訴販賣第一級
    毒品未遂部分不另為無罪諭知、被訴施用第一級、第二級毒
    品部分諭知公訴不受理。被告提起上訴後，就施用第一級、
    第二級毒品部分撤回上訴，有其刑事聲明上訴狀、本院審判
    程序筆錄、撤回上訴聲請書附卷可稽（見本院卷第33、138
    、141頁），檢察官則未上訴，是本院審理範圍，僅限於原
    審判決有罪及不另為無罪諭知部分，合先敘明。
(二)證據能力：
    本判決下述所引用被告以外之人於審判外之陳述，檢察官、
    被告及其辯護人於本院準備程序及審理時對該等證據能力均
    表示沒有意見，同意有證據能力（見本院卷第100、131至13
    2頁），且迄言詞辯論終結前亦未聲明異議，本院審酌前開
    證據資料作成時之情況，尚無違法不當及證明力明顯過低之
    瑕疵，而認為以之作為證據應屬適當，依刑事訴訟法第159
    條之5規定，均認有證據能力。至認定本案犯罪事實之其餘
    證據，並無證據證明係違背法定程序所取得，亦無顯有不可
    信之情況，且經本院於審理期日合法調查，該等證據自得作
    為本案裁判之資料。
二、認定犯罪事實所憑證據及其理由：
    上揭事實，業據被告於原審、本院準備程序及審理時坦承不
    諱（見原審卷第68、204頁、本院卷第99、136頁），並有自
    願搜索同意書、臺北市政府警察局南港分局搜索扣押筆錄、
    扣押物品目錄表各1份、現場照片10張等件附卷可稽（見偵9
    579卷第73至87頁），且有警方查獲本案所扣得之粉塊狀檢
    品7包可資佐證。而上開粉塊物品7包，經送法務部調查局濫
    用藥物實驗室以化學呈色法、氣相層析質譜儀法進行鑑驗，
    均檢出第一級毒品海洛因成分，含袋實稱毛重總計22.91公
    克，總淨重20.74公克，驗餘總淨重20.63公克，純度66.74%
    ，總純質淨重13.84公克等情，有法務部調查局濫用藥物實
    驗室109年5月6日調科壹字第10923006930號鑑定書在卷可憑
    （見偵9579卷第433頁）。從而，被告前開所為任意性自白
    ，既有上述客觀證據資為補強，核與事實相符，應堪採信。
    綜上，本案事證明確，被告上開犯行堪以認定，應予依法論
    科。
三、論罪：
(一)按海洛因係毒品危害防制條例第2條第2項第1款所規定之第
    一級毒品，不得非法持有。被告於上開時、地所持有純質淨
    重共13.84公克之第一級毒品海洛因，核其所為，係犯毒品
    危害防制條例第11條第3項之持有第一級毒品純質淨重10公
    克以上罪。公訴意旨認被告係犯同條例第4條第6項、第1項
    之販賣第一級毒品未遂罪，容有未洽（詳後述不另為無罪諭
    知部分），惟此屬起訴犯罪事實之一部減縮，本不生變更起
    訴法條問題，復經原審、本院審理時告知罪名及事實（見原
    審卷第204頁、本院卷第130頁），並依法進行證據調查及辯
    論，無礙於檢察官、被告及辯護人於訴訟上攻擊、防禦權之
    行使，附此敘明。
(二)不成立累犯之說明：　　
　⒈刑法關於累犯之規定，以受徒刑之執行完畢，或一部之執行
    而赦免後，5年以內故意再犯有期徒刑以上之罪者，為其成
    立要件，此觀刑法第47條第1項規定甚明。所謂執行完畢，
    其在監獄執行期滿者，固不待言；如係經假釋出監者，依刑
    法第79條第1項前段之規定，須在所餘刑期內未經撤銷假釋
    者，其未執行之刑，始得以已執行論。而就數罪併罰之案件
    ，有二以上之裁判，若數罪之刑均尚未執行或執行未完畢，
    經另行裁定定其應執行之刑，倘裁定前無部分犯罪之刑已執
    行完畢之情形，刑法第47條第1項所謂「執行完畢」，仍應
    認於該裁定所定應執行刑執行完畢之時，各罪所處之刑始均
    為執行完畢。至於非屬數罪併罰之各別宣告罪刑，或經裁判
    確定之各別應執行刑，而由檢察官分別簽發執行指揮書接續
    執行者（包括各別宣告刑接續執行，或各別應執行刑接續執
    行，或各別宣告刑與各別應執行刑次第或交錯接續執行），
    其各別之宣告刑或應執行刑，本係得獨立執行之刑期，雖依
    刑法第79條之1規定，合併計算假釋期間結果，最低應執行
    之期間得以放寬，惟此與累犯之規定，應分別觀察與適用，
    尚不能因有上揭刑法第79條之1規定，即就累犯規定另作例
    外之解釋。故依檢察官分別簽發執行指揮書接續執行之各別
    宣告刑或應執行刑，於核准開始假釋時，其中本屬各得獨立
    執行之各別宣告刑或應執行刑，如依其各該執行指揮書已執
    行期滿者，得認為該各別宣告刑或應執行刑已執行完畢，此
    種情形若於徒刑執行完畢後5年以內故意再犯有期徒刑以上
    之罪，固可認與刑法第47條第1項關於累犯之規定相符。惟
    如所犯數罪經法院以裁判合併定其應執行刑，於執行尚未完
    全完畢前獲准假釋出監，而於假釋中因故意更犯罪而受有期
    徒刑以上刑之宣告，祇得為撤銷假釋之原因，尚不得依上開
    累犯之規定論以累犯（最高法院110年度台非字第41號判決
    意旨參照）。
　⒉查被告前⑴於103年間因轉讓禁藥案件，經臺灣桃園地方法院
    以103年度訴字第601號判處有期徒刑4月，嗣因累犯經同院
    以104年度聲字第1273號裁定更定其刑為有期徒刑6月確定；
    ⑵於103年間因施用及持有毒品案件，經臺灣新北地方法院以
    103年度審訴字第1655號判處有期徒刑10月、10月，應執行
    有期徒刑1年6月，上訴後，經本院以104年度上訴字第250號
    判決駁回上訴確定；⑶於103年間因施用毒品案件，經本院以
    104年度上訴字第1760號判處有期徒刑10月確定；上開⑴⑵⑶各
    罪，嗣經本院以104年聲字第4096號裁定應執行有期徒刑2年
    6月確定（下稱甲案，指揮書執行期間為104年8月31日至107
    年2月28日）。再⑷於105年間因施用毒品案件，經臺灣新北
    地方法院以105年度審訴字第655號判處有期徒刑1年1月，上
    訴後，經本院105年度上訴字第1914號、最高法院106年度台
    上字第2712號判決駁回上訴確定（下稱乙案，指揮書執行期
    間為107年3月1日至108年3月31日）。上開甲、乙案經檢察
    官指揮接續執行，甲案執行完畢日期為107年2月28日，乙案
    則為108年3月31日，而被告於107年1月5日經法務部核准假
    釋，假釋期滿日為108年1月10日，嗣該假釋經撤銷，被告於
    109年12月3日入監執行上開殘刑11月又29日等情，有本院被
    告前案紀錄表、本院107年度聲字第132號假釋付保護管束裁
    定、臺灣新北地方檢察署105年度執助庚字第475號、107年
    度執更護申字第82號、109年度執更緝庚字第633號執行指揮
    書電子檔紀綠、本院公務電話查詢紀錄表等件在卷可考（見
    本院卷第49至70、143至151頁）。故被告於核准開始假釋時
    ，甲案既尚未執行完畢，乙案尚未開始執行，嗣該假釋復經
    撤銷，殘刑猶待執行。是本件被告於109年4月6日為本案犯
    行時，甲、乙2案均未執行完畢，依首揭說明，自不能論以
    累犯。公訴意旨認被告所犯前案於108年1月10日縮刑期滿執
    行完畢而本案應論以累犯，尚有誤會。
(三)本案並無毒品危害防制條例第17條第1項減刑事由：　　
　　被告及原審辯護人於原審主張：被告於警詢時配合警方才供
    出毒品來源係綽號「施施」之施玉如，然事實上為綽號「阿
    累」之吳和益，嗣警方查獲吳和益，應有毒品危害防制條例
    第17條第1項減免其刑規定適用云云（見偵9579卷第16頁、
    原審卷第209頁）。惟按毒品危害防制條例第17條第1項所稱
    「供出毒品來源」，依該條項文義及立法目的解釋，係指供
    出與其所犯罪有關之「本案毒品來源」而言，若被告所供出
    之毒品來源與其所犯之本案無關，而係另案犯罪之毒品來源
    ，縱警方因而查獲他案之正犯或共犯，祇能就該另案依上述
    規定減輕或免除其刑，尚不能就與其供出毒品來源無關之本
    案予以減輕或免除其刑。又所稱「毒品來源」，係指被告原
    持有供己犯同條項所列之罪之毒品，源自何人之謂；所言「
    查獲」，除指查獲該其他正犯或共犯外，並兼及被告所指其
    毒品來源其事。故所謂「供出毒品來源，因而查獲」，必以
    被告所稱供應自己毒品之人與嗣後查獲之其他正犯或共犯間
    ，具有關聯性，始稱充足。具體以言，必須所供出之毒品來
    源，與其被訴之各該違反毒品危害防制條例犯行有直接關聯
    者，始得減免其刑，並非漫無限制（最高法院104年度台上
    字第1690號判決意旨參照）。本案被告係於109年4月28日，
    因警偵辦綽號「阿星」之男子涉嫌毒品案件，而遭借提訊問
    時向警方表示其毒品上游為綽號「阿累」之吳和益等語（見
    他5254卷第2至9頁），惟吳和益早於被告上開供述已為警查
    獲等情，業據承辦警員施坤宏陳明在卷，有原審法院公務電
    話紀錄可佐（見原審卷第199頁），是就其所犯持有第一級
    毒品犯行，自無毒品危害防制條例第17條第1項規定之適用
    。被告及其辯護人此部分主張，難謂有據。
四、不另為無罪諭知部分（被訴販賣第一級毒品未遂部分）：
(一)公訴意旨雖以：被告基於販賣第一級毒品海洛因之犯意，於
    上開時間、地點，取得前揭海洛因7包後伺機對外販售，然
    尚未及賣出即為警查獲，因認被告涉犯毒品危害防制條例罪
    第4條第6項、第1項之販賣第一級毒品未遂罪嫌云云。
(二)按犯罪事實之認定，應憑真實之證據，倘證據是否真實尚欠
    明顯，自難以擬制推測之方法，為其判斷之基礎（最高法院
    53年台上字第656號判例參照）。又販賣毒品罪，固不以販
    入毒品後復行賣出為必要，祇要行為人基於販賣營利之目的
    ，而將毒品販入或賣出，有一於此，其犯罪即已完成。另意
    圖販賣而持有毒品罪，則係指行為人以意圖販賣營利以外之
    原因而持有毒品，其後始起意營利販賣者而言，兩者成立要
    件並不相同。故在行為人持有毒品並未賣出即遭查獲之情形
    ，其所持有之毒品是否基於販賣營利之意思而販入，攸關其
    究應成立單純持有毒品、意圖販賣而持有毒品，或販賣毒品
    既遂罪責。且因上述3項犯罪行為所表徵之持有毒品外觀大
    致相同，故行為人主觀上之意圖如何，自應以嚴格之證據予
    以證明。再持有毒品之原因不僅一端，基於販賣營利之目的
    販入毒品而持有，或基於非營利之目的而取得毒品並持有（
    例如受他人寄藏而持有毒品，或供自行施用、轉讓他人或幫
    助他人施用毒品而購入等），皆有可能，如無積極證據，自
    不得單憑行為人持有毒品之數量多寡，或其所辯非基於營利
    目的而販入毒品之辯解不能成立，遽行推定其係基於販賣營
    利之意圖而販入毒品（最高法院106年度台上字第4065號、1
    05年度台上字第1085號、101年度台上字第160號判決意旨參
    照）。
(三)訊據被告固坦承其持有上述海洛因7包之事實，惟堅決否認
    有何販賣第一級毒品未遂之犯行，辯稱：我購入的海洛因都
    是為了要供自己施用的，並非拿來販賣等語。經查：
　⒈本件並無任何證人指證被告有販賣海洛因與他人之營利意圖
    ，亦無任何電話監聽譯文或通聯紀錄可資證明被告於販入海
    洛因之前、後曾有尋找買主之計畫及向他人兜售海洛因，甚
    或接洽、詢問出售海洛因之情事，是即使卷內有被告與他人
    之行動電話通訊軟體「LINE」之對話紀錄翻拍照片（見偵95
    79卷第207至377頁），惟由該對話內容觀之，均未提及或顯
    示關於販賣、兜售本案所查獲第一級毒品海洛因之暗語、交
    易內容等情，尚無法據此推認被告有為扣案毒品尋找買家或
    為販入行為之佐證。又扣案之海洛因7包、注射針筒9支、行
    動電話3支，雖均係被告所有，然該等扣案物依其性質並不
    限於販賣毒品所用，自無從以之推論被告主觀上有販賣海洛
    因之營利意圖。
  ⒉又被告前有多次施用毒品之前科紀錄，有本院被告前案紀錄
    表附卷可考，且被告於109年4月7日本案為警查獲時所採集
    之尿液，檢驗結果確實呈現第一級毒品海洛因、第二級毒品
    甲基安非他命進入人體代謝後之可待因、嗎啡、甲基安非他
    命、安非他命陽性反應等情，有勘察採證同意書、臺北市政
    府警察局偵辦毒品案件尿液檢體委驗單、台灣尖端先進生技
    醫藥股份有限公司濫用藥物檢驗報告各1份在卷可憑（見毒
    偵1225卷第51、143、147頁），復參諸被告於原審審理時供
    稱：因為當時海洛因的價格在漲，我就湊點錢多買一點，回
    家慢慢用，我購入的23公克，加上葡萄糖下去稀釋，可以用
    比較久等語（見原審卷第214至215頁），可見被告本身平時
    確實有頻繁施用第一級毒品海洛因之慣習。再者，施用毒品
    者購入而所持有毒品之數量，常因個人施用毒品之頻率、方
    法及每次施用之份量、經濟能力之良窳、地下毒品交易市場
    行情好壞等因素，而有不同。施用毒品者亦可能因避免分次
    交易致增加為警查獲之風險，而一次以較便宜之價格大量購
    買毒品以備自己將來施用，是被告辯稱係供自己施用而購入
    扣案之海洛因乙節，尚非全然無據，自難僅因被告一次購入
    毒品之數量較多，即認其係具有販賣海洛因牟利之意圖。
  ⒊綜上所述，本案既無積極證據足資認定被告購入扣案之第一
    級毒品海洛因係供販賣營利之用或有販賣之意圖，尚不得單
    憑被告持有海洛因，即以販賣第一級毒品未遂罪相繩，檢察
    官復未能提出其他證據或指明調查證據之方法，以說服法院
    形成被告確有如公訴意旨所指販賣第一級毒品未遂之有罪確
    信，自難遽認被告有公訴意旨此部分所指之犯罪。本應就此
    部分為無罪之諭知，然此部分如成立犯罪，因與本院前揭經
    論罪科刑之持有第一級毒品純質淨重10公克以上犯行部分，
    有實質一罪之吸收關係，爰就該部分不另為無罪之諭知，特
    予說明（最高法院97年度台上字第6351號判決意旨參照）。
五、撤銷改判之理由：
(一)原審認被告罪證明確，而予依法論科，固非無見。惟被告 
    於本案所為不應論以累犯，詳如前述，原審漏未審酌被告業
    經撤銷假釋仍論以累犯，並加重其刑，尚有未洽。
(二)被告上訴意旨以原審量刑過重，請求從輕量刑等語（見本院
    卷第98頁）。然原審就被告所犯之罪為量刑時，已就刑法第
    57條各款事由詳為審酌並敘明理由，既未逾越法定刑度，亦
    無濫用自由裁量之權限，所量處之刑尚屬適法，無違比例原
    則，並無顯然失出或有失衡平之情，要難指為違法。被告執
    前詞指摘原審不當，為無理由。惟原審判決既有上開可議之
    處，仍應由本院將原判決均予以撤銷改判。
六、爰審酌被告無視於政府所推動之禁毒政策而持有逾法定數量
    之第一級毒品海洛因供本身施用，不僅戕害個人之身體健康
    ，對社會治安亦有潛在之危害，惟被告犯後自始坦承犯行，
    自陳智識程度為國中畢業、從事保全業、日薪1千元、無待
    其扶養之人、家庭經濟狀況為小康（見原審卷第217頁），
    兼衡其前科素行、持有第一級毒品之數量等一切情狀，量處
    如主文第2項所示之刑。
七、扣案之粉塊狀物品7包（總淨重20.74公克、驗餘總淨重20.6
    3公克，純度66.74%，總純質淨重13.84公克），經鑑定後確
    含海洛因成分，屬查獲之第一級毒品，應依毒品危害防制條
    例第18條第1項前段規定沒收銷燬之，至上開扣案毒品之包
    裝袋，均係供包裝上開毒品之用，縱於檢測時將上開毒品取
    出，仍有微量毒品沾附其上無法完全析離，亦無析離之實益
    與必要，自應與上開毒品一併均予諭知沒收銷毀之。又上開
    扣案毒品因送鑑定而耗損之部分，既因鑑定而為滅失，自無
    庸宣告沒收銷燬之。另扣案之注射針筒9支、行動電話3支，
    雖均為被告所有，惟非屬違禁物，且查無積極證據證明與被
    告持有第一級毒品犯行有直接關聯，爰不予宣告沒收。
據上論斷，應依刑事訴訟法第369條第1項前段、第364條、第299
條第1項前段，毒品危害防制條例第11條第3項、第18條第1項前
段，刑法第11條，判決如主文。
本案經檢察官郭建鈺提起公訴，檢察官謝宗甫到庭執行職務。
中　　華　　民　　國　　110 　年　　6 　　月　　8 　　日
　              　刑事第十八庭  審判長法　官  何俏美
                                      法　官  黃紹紘
                                      法　官  陳海寧
以上正本證明與原本無異。
如不服本判決，應於收受送達後20日內向本院提出上訴書狀，其
未敘述上訴之理由者並得於提起上訴後20日內向本院補提理由書
（均須按他造當事人之人數附繕本）「切勿逕送上級法院」。
                                      書記官  謝文傑
中　　華　　民　　國　　110 　年　　6 　　月　　8 　　日
附錄本案論罪科刑法條全文
毒品危害防制條例第11條
持有第一級毒品者，處3年以下有期徒刑、拘役或新臺幣30萬元
以下罰金。
持有第二級毒品者，處2年以下有期徒刑、拘役或新臺幣20萬元
以下罰金。
持有第一級毒品純質淨重十公克以上者，處1年以上7年以下有期
徒刑，得併科新臺幣1百萬元以下罰金。
持有第二級毒品純質淨重二十公克以上者，處6月以上5年以下有
期徒刑，得併科新臺幣70萬元以下罰金。
持有第三級毒品純質淨重五公克以上者，處2年以下有期徒刑，
得併科新臺幣20萬元以下罰金。
持有第四級毒品純質淨重五公克以上者，處1年以下有期徒刑，
得併科新臺幣10萬元以下罰金。
持有專供製造或施用第一級、第二級毒品之器具者，處1年以下
有期徒刑、拘役或新臺幣10萬元以下罰金。